【裁判字號】    98,重訴,50
【裁判日期】    990129
【裁判案由】    土地所有權移轉登記
【裁判全文】
臺灣苗栗地方法院民事判決              98年度重訴字第50號
原      告  甲○○
訴訟代理人  江錫麒律師
            黃淑齡律師
被      告  丙○○
訴訟代理人  林益輝律師
上列當事人間請求土地所有權移轉登記事件，本院於民國99年1
月12日言詞辯論終結，判決如下：
    主  文
被告應將坐落苗栗縣竹南鎮○○○段山子坪小段五四四、五四八
地號土地所有權移轉登記予原告。
訴訟費用由被告負擔。
    事  實
一、原告主張：坐落苗栗縣竹南鎮○○○段山子坪小段544 、54
    8 地號土地（下稱系爭土地）為被告所有，兩造於民國98年
    6 月12日簽訂不動產買賣契約（下稱系爭買賣契約）及特約
    事項，由原告以新台幣（下同）1500萬元向被告購買系爭土
    地，並於98年6 月15日至法院公證處就上開契約書及特約事
    項為公證。依系爭買賣契約及特約事項內容觀之，兩造已就
    買賣標的、價金、付款方式、標的物點交、尾款給付期限、
    產權移轉、稅費負擔及違約時得受強制執行等履約等項詳為
    約定，是系爭買賣契約即屬本約，而非預約。因被告於簽訂
    系爭買賣契約前已與家園房屋有限公司（中信房屋竹南環市
    加盟店，下稱家園公司）就系爭土地之出售事宜訂定委託銷
    售契約，委託期限自98年4 月1 日起至7 月1 日止，為免違
    反該委託銷售契約，兩造遂於特約事項第8 項約定：倘於98
    年7 月1 日前家園公司已仲介系爭土地買賣成交，則兩造所
    簽訂之系爭買賣契約，自始無效。詎被告竟於上開委託銷售
    契約期滿前之98年6 月28日將系爭土地出售予自行覓得之買
    主張正玄，足見上述交易並非經由家園公司所仲介，故特約
    事項第8 項之解除條件並未成就，兩造間之系爭買賣契約自
    始有效。再依特約事項第9 項之約定，原告本應將簽約金50
    0 萬元支票提存於法院，惟聲請後未經法院受理，被告乃同
    意由原告先行取回該簽約金500 萬元支票，此有兩造98年6
    月15日書立之同意書可證，是原告已依約提出簽約金500 萬
    元，經被告同意而取回，並非遲延未為給付，自無違約事由
    存在，故被告據此主張解除系爭買賣契約，並不生效。且被
    告主張解除系爭買賣契約並將系爭土地另行出賣予訴外人張
    正玄，依民法第368 條規定，原告因恐第三人主張權利，自
    得拒絕支付價金。爰依買賣契約之法律關係，提起本訴，請
    求被告將系爭土地之所有權移轉登記予原告等語。並聲明：
    如主文第1 項所示。
二、被告辯稱：兩造雖訂有系爭買賣契約及特約事項，然因其與
    家園公司就系爭土地已先簽訂委託銷售契約，委託期間自98
    年4 月1 日起至7 月1 日止，為免違反上開仲介契約，兩造
    遂於特約事項第8 項約定「若於98年7 月1 日前，家園公司
    達成委託並有承買人承買。則本次買賣雙方所簽訂之買賣預
    約自始無效」等語，足見系爭買賣契約僅屬預約性質，倘上
    開解除條件未成就，兩造仍須另行簽訂買賣本約。而系爭土
    地於98年6 月28日經由家園公司仲介成交售予訴外人張正玄
    ，並由家園公司之店長乙○○擔任見證人而簽訂買賣協議書
    ，故系爭買賣預約之解除條件業已成就，系爭買賣預約應已
    無效。縱認解除條件並未成就，原告亦僅得請求被告簽訂本
    約，其竟請求被告移轉土地所有權，自屬無據。再者，依系
    爭買賣契約第3 條第2 項第1 款約定，原告應於簽訂本契約
    同時支付500 萬元簽約金，依特約事項第2 項、第9 項之約
    定，原告應於公證完成時交付簽約金500 萬元支票1 張及簽
    約金500 萬元應提存於本院，是原告應於98年6 月15日交付
    或提存簽約金500 萬元，然其迄未支付，顯已違反上開約定
    ，爰以98年12月14日民事答辯狀之送達為解除系爭買賣預約
    之意思表示。系爭買賣預約既經解除而失效，原告自無權利
    為任何請求等語。並聲明：原告之訴駁回。
    理  由
一、本院為行集中審理協同兩造協議並簡化爭點整理如下：
（一）不爭執事項：
    (1)系爭544 、548 地號土地為被告所有，兩造於98年6 月12
      日訂定不動產買賣契約書及特約事項1 份，由原告向被告
      購買系爭2 筆土地。並於同年6 月15日至法院公證處就上
      開契約書及特約事項為公證。
    (2)兩造於98年6 月15日簽訂同意書，因提存簽約金500 萬元
      未經法院受理，被告同意原告先行領回欲提存之500 萬元
      支票1 張。
    (3)被告與張正玄於98年6 月28日簽訂買賣協議書，約定被告
      將系爭544 、548 地號土地出售予張正玄，見證人為任職
      於家園公司之乙○○。
（二）爭執事項：
    (1)系爭特約事項第8 項之解除條件即家園公司於98年7 月1
      日前仲介系爭544 、548 地號土地出售成交，是否成就？
    (2)兩造所簽訂之系爭買賣契約為本約或預約性質？
    (3)被告主張解除兩造間之系爭買賣契約，是否生效？
二、爭點(1)系爭特約事項第8 項之解除條件即家園公司於98年7
    月1 日前仲介系爭544 、548 地號土地出售成交，是否成就
    ？
    原告主張被告與訴外人張正玄就系爭土地之買賣並非經由家
    園公司之仲介，解除條件並未成就等語；被告則辯稱乙○○
    係家園公司之店長，其於公司內為被告與張正玄撰擬買賣協
    議書並收取張正玄仲介費2 萬元，是其行為應有表見代理之
    適用，上開買賣即屬家園公司所仲介成交，解除條件已成就
    ，系爭契約失其效力等語置辯。按由自己之行為表示以代理
    權授與他人者，對於第三人應負授權人之責任，必須本人有
    表見之事實，足使第三人信該他人有代理權之情形存在，始
    足當之（最高法院60年臺上字第2130號判例要旨參照）。證
    人乙○○於本院審理時到庭證稱：被告曾委託公司出售系爭
    土地，其為承辦人，但最終公司並未仲介成功。於委託關係
    終止前2 至3 天，被告與張正玄同至公司，被告表明自己找
    到買主，請其幫渠等見證此筆交易及定金之收付，其已告知
    被告等人係以個人身份見證，不收取服務費。被告與張正玄
    簽訂之買賣協議書係被告等人口述、由其繕打而成，張正玄
    給予紅包2 萬元作為打字及見證之報酬。渠等之買賣確非由
    公司所仲介，且被告告知是其子找到買主的等語綦詳（卷第
    62 至64 頁）。本院復函詢家園公司有無仲介被告與張正玄
    就系爭土地之買賣，亦經家園公司函覆並無仲介等語明確（
    卷第40頁）。足證被告與張正玄間就系爭土地之買賣係被告
    自行接洽而成，並非經由家園公司仲介成交無疑。至被告抗
    辯證人乙○○之行為有表見代理之適用乙節，惟張正玄係被
    告自行協同至家園公司，且為被告之子所覓得之買主之事實
    ，業經證人乙○○證述在卷，且為被告所不爭執，自屬真實
    。基此，被告既明知其與張正玄之買賣係自行接洽而成，何
    來誤信證人乙○○代理家園公司仲介該買賣之理？！是其上
    開辯解毫無邏輯，顯屬事後卸責之詞，毫不足採。綜上，被
    告與張正玄間就系爭土地之買賣，既非由家園公司所仲介成
    交，故系爭特約事項第8 項之解除條件即未成就，兩造間之
    系爭買賣契約自生效力。
三、爭點(2)兩造所簽訂之系爭買賣契約為本約或預約性質？
（一）按預約係約定將來訂立一定契約（本約）之契約。倘將來
      係依所訂立之契約履行而無須另行訂本約者，縱名為預約
      ，仍非預約。本件兩造所訂契約，雖名為「土地買賣預約
      書」，但買賣坪數、價金、繳納價款、移轉登記期限等均
      經明確約定，非但並無將來訂立買賣本約之約定，且自第
      3 條以下，均為雙方照所訂契約履行之約定，自屬本約而
      非預約（最高法院64年台上字第1567號判例、98年度台上
      字第1972號判決意旨足參）；又解釋當事人所立書據之真
      意，以當時之事實及其他一切證據資料為其判斷之標準，
      不能拘泥字面或截取書據中一、二語，任意推解致失真意
      （最高法院19年上字第28號判例要旨可參）。故當事人訂
      立之契約，究為本約或預約，應就當事人之意思定之，意
      思不明或有爭執時，應通觀契約全體內容是否包含契約之
      要素，及得否依所定之契約即可履行而無須另定本約等情
      斷之。
（二）經查，系爭買賣契約除已就買賣標的、價金、繳納價款之
      方式、移轉登記之程序及時間、稅款負擔、土地點交等項
      ，分別定明於第1 條、第2 條、第3 條、第6 條、第7條
      、第8 條外，並於第10條第1 、2 項約明買賣雙方之違約
      罰款及效果（卷第8 至10頁），是自系爭買賣契約第3條
      以下，已就契約履行之內容逐一載明而無缺漏。再者，特
      約事項亦就簽約款、尾款繳納之時期、稅款規費等分擔、
      土地點交日期及一造違約得受強制執行之效果等履約事項
      ，一併約明於第2 、5 、6 、7 條（卷第11頁）。且遍觀
      系爭契約及特約事項全文，均無將來應另訂本約及逾期不
      定本約法律效果之約定。是依系爭買賣契約及特約事項之
      全部內容，已可直接為履行而無須另訂本約，故系爭買賣
      契約顯為本約而非預約，要屬無疑。被告雖以特約事項第
      8 條第7 行起「則本次買賣雙方所簽訂之買賣『預約』自
      始無效」、第9 條「本『預約』買方之簽約款500 萬元，
      買賣雙方同意暫提存於苗栗地方法院。」載有「預約」二
      字，而抗辯系爭買賣契約僅屬預約性質，原告僅有請求訂
      立本約之權利爾云云。然解釋契約文字不能拘泥字面或僅
      截取其中一、二語，本院復參以特約事項第8 、9 條係針
      對被告與家園公司訂有委託銷售契約，須俟委託銷售契約
      期滿而家園公司未仲介成功，兩造始就系爭土地為買賣之
      解除條件為約定，探究兩造之真意，應為系爭買賣契約是
      否生效繫於上開解除條件是否成就，是上開第8 、9 條條
      文中之「預約」一詞僅係為強調系爭買賣契約之效力未定
      。且通觀系爭契約及特約事項內容，僅有上開2 條文出現
      「預約」一詞，但仍無關於應另訂本約及逾期不定本約法
      律效果之約定，故自難僅以特約事項中少數條文之偶一名
      詞即拘泥字面文義，以詞害義而遽論系爭買賣契約為預約
      。故被告上開辯解，顯係斷章取義、事後卸責之詞，實屬
      無稽。揆諸前揭判例意旨及說明，依系爭買賣契約之各項
      約定即可履行兩造間買賣系爭土地之權利義務，是系爭買
      賣契約自屬本約至明。
四、爭點(3)被告主張解除兩造間之系爭買賣契約，是否生效？
（一）按契約當事人之一方遲延給付者，他方當事人得定相當期
      限催告其履行，如於期限內不履行時，得解除契約；民法
      第254 條定有明文。又民法第254 條之規定，僅為法律所
      認解除權之一種，並非禁止契約當事人另有保留解除權之
      特別約定。當事人間有約定解除權者，就其解除權發生之
      原因、解除權行使之方法、解除後之效果，有特別約定者
      ，應依其約定（最高法院93年度臺上字第32號判決要旨可
      資參照）。被告抗辯原告遲延給付簽約金500 萬元，已違
      反系爭買賣契約第3 條第2 項之約定，爰以98年12月14日
      答辯狀之送達向原告為解除系爭契約之意思表示，而系爭
      契約既經被告解除，原告自無任何權利請求被告給付等語
      。原告則主張其已依約於98年6 月15日將簽約金500 萬元
      支票提存於法院，係因法院無法受理，經被告同意後而取
      回該支票，並非原告未為給付，被告解除契約並不生效等
      語，並提出上開同意書及所附500 萬元支票1 份為證（卷
      第73頁）。
（二）再查，原告提出500 萬元支票1 紙作為簽約金向法院辦理
      提存，未經法院受理，兩造遂於98年6 月15日簽訂同意書
      ，被告同意原告領回500 萬元支票之事實，為兩造所不爭
      執，足認原告已依特約事項第9 條之約定履行簽約金500
      萬元之給付。雖法院不受理上開簽約金之提存，然此非屬
      可歸責原告之事由，且原告確已依約提出500 萬元之支票
      為履行，被告未為受領反同意原告取回，可認原告已履行
      先為給付簽約金之義務，經被告同意免除其先為給付義務
      ，故原告自無遲延給付簽約金之情。
（三）又依系爭契約第10條違約罰則之約定「買方違反本契約約
      定時，每逾1 日應按未給付買賣價款千分之一計算之滯納
      金交付予賣方。如經賣方通知限期履行契約，逾期仍不履
      行時，賣方得解除本契約，……，買方不得異議。」（卷
      第9 頁背），是依上開約定，縱認原告有遲延給付簽約金
      之情事，被告仍應先定期催告原告給付，逾期不為給付，
      始得解除契約。原告雖自陳於98年6 月15日向法院辦理提
      存未經受理後迄未給付簽約金，惟被告亦當庭自認從未限
      期催告原告給付等語在卷（卷第83頁），是被告既無定期
      催告原告履行，自未合法取得解除契約權，是其以98年12
      月14日答辯狀之送達做為解除契約之意思表示，自不生效
      。
五、復依系爭契約第3 條第2 項之約定，本件買賣價金之給付分
    為簽約金及尾款，尾款係約定於出賣人將土地移轉登記於買
    受人或其指定登記名義人後5 日內給付；而原告已履行先為
    給付簽約金之責任，經被告免除其先為給付之義務，已詳如
    前述，則依約被告即負有移轉土地所有權予原告之責任，原
    告始有於移轉登記後5 日內付清全部價金之責。從而，原告
    依系爭買賣契約之約定，請求被告移轉系爭土地之所有權，
    核屬有據。
六、綜上所述，系爭不動產買賣契約屬本約性質，而特約事項約
    定之解除條件並未成就，且被告解除系爭買賣契約並不合法
    ，故系爭買賣契約自屬有效。從而，原告依買賣契約之法律
    關係請求被告移轉系爭土地之所有權，為有理由。
七、本件事證已臻明確，兩造其餘攻擊防禦方法及舉證，經核均
    與判決結果無影響，爰無庸逐一論述，附此敘明。
八、據上論結，本件原告之訴有理由，依民事訴訟法第78條，判
    決如主文。
中    華    民    國    99    年    1     月    29    日
                  民事庭法  官  黃怡玲
以上正本係照原本作成。
如對本判決不服，須於判決送達後20日內向本院提出上訴狀（須
附繕本）。
                        書記官  孫銘宏
中    華    民    國    99    年    1     月    29    日

司法院資訊處製作；財團法人民間司法改革基金會備份。
